【裁判字號】    98,上易,60
【裁判日期】    980630
【裁判案由】    回復不動產所有權登記
【裁判全文】
臺灣高等法院高雄分院民事判決          98年度上易字第60號
上  訴  人
即被上訴人  戊○○
            壬○○
            丙○○
            己○○
上列四人共同
訴訟代理人  石繼志律師
            邱超偉律師
上  訴  人  癸○○    住高雄市○○區○○街13號
上  訴  人  庚○○    住高雄縣鳳山市○○路135巷41弄5號
上  訴  人  辛○○    住高雄縣鳥松鄉○○村○○路48之36號
被上訴人
即上訴人    丁○○    住高雄縣鳥松鄉○○村○○路48之37號
訴訟代理人  李衍志律師
被 上 訴人  丑○○○  住高雄縣鳥松鄉○○村○○路48之36號
            卯○○    住高雄市三民區○○○路881 號5 樓之
            子○○    住高雄市左營區○○○路1180號3 樓
            寅○○    住高雄市苓雅區○○○路148 號3 樓之
            辰○○    住花蓮縣壽豐鄉○○路○ 段66巷27號
上列五人共同
訴訟代理人  丁○○    住高雄縣鳥松鄉○○村○○路48之37號
被 上 訴人  甲○○    住台南市○○區○○街96巷4號
被      告  乙○○    住高雄市○鎮區○○街22號
上列當事人間回復不動產所有權登記事件，兩造對於中華民國98
年1 月23日台灣高雄地方法院97年度訴字第1483號所為第一審判
決均提起上訴，上訴人戊○○、壬○○、丙○○、己○○、癸○
○、庚○○、辛○○等7 人並為訴之追加，本院於民國98年6 月
17日言詞辯論終結，判決如下：
    主    文
原判決關於駁回戊○○、壬○○、丙○○、己○○、癸○○、庚
○○、辛○○後開第三、四項之請求部分及第一項命丁○○給付
暨假執行之宣告部分廢棄。
被告乙○○應將於民國97年9 月8 日，就坐落於高雄市○○區○
○段851 地號土地，及其上建號1123，門牌號碼高雄市○○區○
○街13號之建物，應有部分均為5/18，以買賣為原因所為之所有
權移轉登記予以塗銷。
被上訴人甲○○應於上開土地暨建物所有權回復登記至自己名下
後，將於民國95年12月22日以買賣為原因所為之所有權移轉登記
予以塗銷。
被上訴人丑○○○、卯○○、子○○、寅○○、辰○○應於前項
土地暨建物所有權回復登記至自己名下後，其中丑○○○、卯○
○、子○○應將於民國94年7 月16日以贈與為原因所為之所有權
移轉登記，其中寅○○、辰○○應將於民國94年8 月8 日以贈與
為原因所為之所有權移轉登記，權利範圍應有部分各1/18，予以
塗銷。
戊○○、壬○○、丙○○、己○○、癸○○、庚○○、辛○○其
餘上訴駁回。
丁○○之上訴駁回。
第一審訴訟費用由丁○○負擔三分之二，由甲○○負擔六分之一
，餘由丑○○○、卯○○、子○○、寅○○、辰○○負擔。第二
審訴訟費用由丁○○負擔三分之二，由甲○○、乙○○各負擔十
二分之一，餘由丑○○○、卯○○、子○○、寅○○、辰○○負
擔。
    事實及理由
一、按上訴後為訴之變更或追加他訴，非經他造同意，不得為之
    ，但因情事變更而以他項聲明代最初之聲明者或擴張應受判
    決事項之聲明者，不在此限，民事訴訟法第446 條第1 項、
    第255 條第1 項第3 、4 款定有明文。本件上訴人戊○○、
    壬○○、丙○○、己○○、癸○○、庚○○、辛○○（下稱
    戊○○等7 人）於原審主張門牌號碼高雄市○○區○○街13
    號房屋（下稱系爭房地）應有部分6/18原登記為潘周英所有
    ，嗣後因潘周英被宣告為禁治產人，並選任被上訴人即上訴
    人丁○○為其監護人，詎丁○○竟於民國（下同）93年6 月
    25 日 將系爭房地以贈與為原因分別移轉所有權登記於被上
    訴人丑○○○、卯○○、子○○名下，應有部分各1/18，又
    於94 年7月22日以贈與為原因各移轉應有部分1/18所有權於
    被上訴人寅○○、辰○○名下，連前丁○○共計移轉5/18應
    有部分。經上訴人戊○○等7 人訴請丁○○回復不動產登記
    後，丁○○再於95年12月22日原審訴訟進行中以買賣為原因
    將該5/18移轉所有權至被上訴人甲○○名下，上訴人戊○○
    等7 人因認其間買賣為通謀虛偽，應屬無效，因而於原審追
    加先位聲明請求被上訴人甲○○等人依序塗銷登記，惟甲○
    ○於97年8 月27日又將系爭房地以買賣為原因移轉所有權予
    追加被告乙○○，並於97年9 月8 日辦畢所有權移轉登記，
    是上開行為係起訴後訴訟進行中所生之情事變更，致倘上訴
    人戊○○等7 人之先位聲明勝訴，甲○○亦無從履行塗銷登
    記之行為，揆諸前開說明，上訴人戊○○等7 人自得以他項
    聲明代最初之聲明而為訴之追加，其所為訴之追加被告乙○
    ○於法亦無不合，自應准許。另上訴人追加戊○○等7 人於
    本院備位聲明請求被上訴人甲○○與丁○○連帶給付上訴人
    新台幣（下同）127 萬479 元，及自95年12月23日起至清償
    日止，按年息5%計算之利息部分，按前開規定，亦應准許。
二、本件訴訟標的，對於原審共同被告各人必須合一確定，原審
    判決後，雖僅戊○○、壬○○、丙○○、己○○4 人提起上
    訴，惟其上訴有利於原審共同被告癸○○、庚○○、辛○○
    ，故其等上訴之效力及於癸○○、庚○○、辛○○，爰將上
    開三人亦列為上訴人，先予明。又視同上訴人癸○○、庚
    ○○、辛○○經合法通知，無正當理由未於言詞辯論期日到
    場，核無民事訴訟法第386 條所列各款情形，爰依對造丁○
    ○等人之聲請，由其一造辯論而為判決。
三、上訴人戊○○、壬○○、丙○○、己○○起訴主張：坐落高
    雄市○○區○○段851 第號及其上同段1123建號即門牌號碼
    為高雄市○○區○○街13號房屋（下稱系爭房地），應有部
    分6/18原登記為潘周英所有，潘周英於93年4 月16日經法院
    宣告為禁治產人，並選任被上訴人即上訴人丁○○為其監護
    人，詎丁○○竟於93年6 月25日將系爭房地以贈與為原因分
    別移轉所有權登記至其妻即被上訴人丑○○○、其兒女即被
    上訴人卯○○、子○○，應有部分各為1/18，共計3/18，嗣
    於94年7 月22日又以贈與為原因，各移轉應有部分1/18之所
    有權登記至其女即被上訴人寅○○及其妹婿即被上訴人辰○
    ○名下。再於95年12月22日以買賣為原因，將該5/18移轉所
    有權登記至被上訴人甲○○名下。潘周英既為受禁治產宣告
    之人，則其監護人丁○○以贈與之方式無償處分系爭房地之
    應有部分5/18，自非為其利益，且未得全體親屬會議允許，
    依民法第1113條準用第1101條之規定，自不生效力。上訴人
    等乃對丁○○提起刑事侵占告訴，於94年9 月16日偵查中，
    丁○○並當庭表示同意於3 個月內，願將系爭房地所有權之
    應有部分5/ 18 回復登記至潘周英名下，並簽具和解書，上
    訴人等始撤回刑事告訴，然丁○○迄今均不履行，顯已違反
    和解書之義務。而被上訴人甲○○因與丁○○通謀而為虛偽
    之意思表示，其以買賣為原因移轉所有權登記之行為應屬無
    效，且與丁○○共同侵害潘周英之財產權，得依民法第87條
    、第184 條、第185 條、第213 條、第242 條之規定，請求
    甲○○塗銷系爭房地之所有權移轉登記。為此，爰依侵權行
    為、回復原狀及代位之法律關係提起本件訴訟。並聲明：甲
    、先位聲明：（一）被上訴人甲○○應將高雄市政府鹽埕地
    政事務所於95年12月22日以買賣為原因所辦理系爭房地所有
    權應有部分5/18之移轉登記予以塗銷，並回復登記為被上訴
    人丑○○○、卯○○、寅○○、辰○○、子○○所有。（二
    ）被上訴人丑○○○、卯○○、潘姿玲應將高雄市政府鹽埕
    地政事務所於94年7 月16日以贈與為原因所辦理系爭房地所
    有權應有部分3/18之移轉登記予以塗銷；（三）被上訴人寅
    ○○、辰○○應將高雄市政府鹽埕地政事務所於94年8 月8
    日以贈與為原因所辦理系爭房地所有權應有部分2/18之移轉
    登記予以塗銷，並回復登記為上訴人等及丁○○等8 人公同
    共有。（四）若認甲○○與丁○○間並非通謀虛偽買賣而無
    法塗銷甲○○就系爭房地之所有權登記時，則系爭房地因無
    法回復所有權登記至上訴人等及丁○○等8 人名下，上訴人
    等因丁○○未能履行和解書義務而受有無法回復原狀之損害
    ，爰依民法第215 條之規定，提起本件訴訟，請求丁○○以
    金錢賠償其損害，損害金額以系爭房地之價額計算為127 萬
    479 元，及系爭房地移轉所有權登記至甲○○名下之翌日即
    95年12 月23 日起加計法定遲延利息。乙、並備位聲明：（
    一）丁○○應給付上訴人等127 萬479 元，及自95年12月23
    日起至清償日止，按年息5%計算之利息。（二）願供擔保，
    請准宣告假執行。
四、被上訴人即上訴人丁○○、被上訴人丑○○○、卯○○、子
    ○○、寅○○、辰○○則以：丁○○係經先母潘周英同意始
    將其名下系爭房地之應有部分5/18以贈與為原因移轉所有權
    登記至其妻及兒女名下，丁○○固曾於94年度調偵字第195
    號刑事侵占案件偵查中，與上訴人等簽署和解書，承諾願於
    3 個月內將系爭房地回復所有權登記至潘周英名下，然為其
    反對，始未依約履行。嗣丁○○為扶養潘周英，曾向被上訴
    人甲○○借貸100 萬元，乃將其妻及兒女名下之應有部分以
    買賣為原因移轉所有權登記予甲○○，用以抵債該100 萬元
    債務等語資為抗辯。並聲明：駁回對造之訴。
五、被上訴人甲○○則以：伊與丁○○係同事關係，因伊之前於
    92年間借貸丁○○本金94萬元，算至95年底，共4 年，利息
    約6 萬元，伊於95年7 月間向丁○○求償，因其表示無錢清
    償債務，乃提議願先將系爭房地所有權之應有部分18分之5
    登記與伊供為債權擔保，並請伊不要出售系爭房地，俟其99
    年間退休，再清償上開債務，將系爭土地所有權回復登記至
    其名下等語資為抗辯。並聲明：駁回對造之訴。
六、被告乙○○於本院則以：（一）按最高法院89年度台抗字第
    54 號 裁判要旨及最高法院台抗字第80號裁判要旨可得，上
    訴人於第二審訴訟程序中追加原非被告之被上訴人為本件當
    事人，非經被上訴人同意，不得為之，故上訴人等追加伊為
    被告，自與法未合，應為不許。（二）伊取得系爭土地係因
    丁○○向伊表示其因抵償債務而使甲○○捲入官司糾紛，甲
    ○○因而不滿，遂要求丁○○將系爭房地購回。伊與丁○○
    為姻親，伊相信系爭房地有購買利潤，縱暫無法單獨處分，
    日後再加價賣回潘家亦可，伊遂與甲○○約定以100 萬元購
    買系爭房地並辦妥過戶程序。且伊於購買系爭房地之際，係
    信賴不動產登記之效力，出於買賣系爭房地之真意，合法取
    得系爭房地之所有權，係為善意取得，上訴人等主張塗銷伊
    之所有權登記，返還系爭房地所有權之應有部分於上訴人等
    ，洵為無據等語資為抗辯。並聲明：對造戊○○等7 人之上
    訴駁回。
七、原審判決丁○○應給付上訴人戊○○等7 人及丁○○127 萬
    479 元，及自95年12月23日起至清償日止，按週年利率5%計
    算之利息。上訴人戊○○等7 人其餘之訴駁回。兩造均不服
    ，於本院聲明：
    上訴人戊○○等7 人部分：
    上訴聲明：
  甲、先位聲明：（一）原判決關於駁回上訴人戊○○等7 人先
      位聲明之請求部分廢棄。（二）上廢棄部分，被告乙○○
      應將高雄市政府鹽埕地政事務所於97年9 月8 日以買賣為
      原因所辦理之登記，權利範圍5/18，坐落於高雄市○鎮區
      ○○段851 地號之土地所有權移轉登記，暨其上同地段11
      23建號，門牌號碼高雄市○○區○○街13號之建物所有權
      移轉登記予以塗銷，並將上開土地暨建物所有權回復登記
      為被上訴人甲○○所有。（三）被上訴人甲○○應於前項
      土地暨建物所有權回復登記至自己名下後，將高雄市政府
      鹽埕地政事務所於95年12月22日以買賣為原因所辦理之登
      記，權利範圍5/18，坐落於高雄市○鎮區○○段851 地號
      之土地所有權移轉登記，暨其上同地段1123建號，門牌號
      碼高雄市○○區○○街13號之建物所有權移轉登記予以塗
      銷，並將上開土地暨建物所有權回復登記為被上訴人丑○
      ○○、卯○○、子○○、寅○○、辰○○所有，權利範圍
      各1/18。（四）被上訴人丑○○○、卯○○、子○○、寅
      ○○、辰○○等人應於前項土地暨建物所有權回復登記至
      自己名下後，其中被上訴人丑○○○、卯○○、子○○應
      將經高雄政府鹽埕地政事務所於94年7 月16日以贈與為原
      因所辦理之所有權移轉登記及其中被上訴人寅○○、辰○
      ○應將經高雄市政府鹽埕地政事務所於94年8 月8 日以贈
      與為原因辦理之所有權移轉登記，權利範圍各1/18，予以
      塗銷，並將土地暨建物所有權回復登記至上訴人戊○○、
      壬○○、丙○○、己○○、癸○○、庚○○、辛○○及被
      上訴人丁○○等8 人公同共有。（五）第一、二審訴訟費
      用均由被上訴人等負擔。
  乙、備位聲明：（一）被上訴人甲○○應與被上訴人丁○○連
      帶給付上訴人127 萬479 元，及自95年12月23日起至清償
      日止，按年息5%計算之利息。（二）前項聲明，上訴人願
      供擔保，請准宣告假執行。（三）訴訟費用由被上訴人甲
      ○○及丁○○負擔。
      答辯聲明：丁○○上訴駁回
      被上訴人即上訴人丁○○及被上訴人丑○○○等5 人部分
      ：丁○○之上訴聲明：（一）原判決不利丁○○之部分廢
      棄。（二）上開廢棄部分戊○○等7 人在第一審之訴駁回
      。（三）第一、二審訴訟費用由被上訴人負擔。（四）如
      受不利之判決，請准供擔保後免受假執行。
      丁○○及丑○○○等5 人答辯聲明：（一）對造上訴駁回
      。（二）第一、二審訴訟費用由對造共同負擔。（三）如
      受不利被上訴人等之判決，請准擔保而免為假執行。
      被上訴人甲○○答辯聲明：（一）對造上訴駁回。（二）
      第一、二審訴訟費用由對造負擔。
八、兩造不爭執事項：
  (一)系爭房地之應有部分6/18原為潘周英所有，其於93年4 月16
    日經法院宣告為禁治產人，並選任丁○○為其監護人，丁○
    ○並於93年6 月25日將系爭房地以贈與為原因分別移轉所有
    權登記至其妻及子女即被上訴人丑○○○、卯○○、子○○
    各1/18，共計為3/18，嗣於94年7 月22日再以贈與為原因，
    各移轉應有部分1/18之所有權登記至其女即被上訴人寅○○
    及其妹婿即被上訴人辰○○名下。有土地登記謄本附卷可參
    （一審卷一第9 頁）。
  (二)上訴人丙○○、壬○○、戊○○、己○○以丁○○上開行為
    ，提起刑事侵占告訴，兩造於台灣高雄地方法院檢察署94年
    度調偵字第195 號偵查中達成和解，丁○○應負責將系爭房
    地之所有權回復登記為潘周英所有，上訴人丙○○、壬○○
    、戊○○、己○○並當庭撤回刑事告訴，惟丁○○迄今並未
    履行，此經原審依職權調閱上開刑事偵查卷查明屬實，並有
    訊問筆錄及和解書附卷可稽（一審卷二第325-327 頁）。
  (三)丁○○於95年12月22日以買賣為原因將系爭房地之所有權移
    轉登記予甲○○，有高雄市政府地政處鹽埕地政事務所97年
    2 月4 日高市地鹽三字第0970000970號函送相關申請移轉登
    記文件附卷可稽（一審卷一第191-218 頁）。
  (四)潘周英於95年12月23日死亡，有戶籍謄本在卷可稽（一審卷
    一第66頁）。其法定繼承人為丙○○、壬○○、戊○○、辛
    ○○、庚○○、癸○○、己○○及人丁○○。其等均未為拋
    棄或聲明限定繼承。
  (五)系爭房地之價值為457 萬3725元（土地公告現值為437 萬62
    5 元，建物課稅現值為20萬3100元），若以應有部分18分之
    5 計算，則為127 萬479 元。
  (六)甲○○於97年8月27日將系爭房地以買賣為原因移轉登記予
    追加被告乙○○，並於97年9 月8 日辦理所有權移轉登記完
    畢。
九、本件兩造爭點為：(一)丁○○與甲○○間就系爭房地所為之買
    賣行為是否為通謀虛偽意思表示而無效？(二)乙○○與甲○○
    就系爭房地所為之買賣行為是否為通謀虛偽意思表示而無效
    ？(三)上訴人戊○○等7 人請求乙○○應將於97年9 月8 日以
    買賣為原因所辦理之移轉登記塗銷，是否有理？請求甲○○
    應於系爭房地所有權回復登記至自己名下後，將於95年12月
    22日以買賣為原因所辦理之移轉登記塗銷，是否有理？請求
    丑○○○、卯○○、子○○將於94年7 月16日以贈與為原因
    所辦理之移轉登記予以塗銷及請求寅○○、辰○○將於94年
    8 月8 日以贈與為原因所辦理之移轉登記予以塗銷，並將系
    爭房地所有權回復登記至戊○○、壬○○、丙○○、己○○
    、癸○○、庚○○、辛○○、丁○○8 人公同共有，是否有
    理由？
十、茲判斷如下：
  (一)丁○○與甲○○就系爭房地所為之買賣行為（含債權及物權
    行為）是否為通謀虛偽意思表示而無效？
    1.經查，丁○○及甲○○雖稱，丁○○陸續共向甲○○借款
      94萬元，利息6 萬元，故移轉系爭房地給甲○○抵債云云
      ，惟經原審隔離訊問之結果，甲○○稱，借款金額每次3
      萬、5 萬、10萬、15萬不等，丁○○則稱，每次借款金額
      1 萬至10萬不等，二者對於借款金額陳述不一，每次借款
      最少金額及最多金額均不相同。又依常理，一般人若長期
      陸續借款予他人，借款人沒有還錢又再借款，經催討未還
      又再借款等情形，莫不積極留下借款之憑證（例如借據、
      匯款單），本件甲○○雖辯稱，借據有20張，已於移轉系
      爭不動產後還給丁○○云云，丁○○則稱，於取回借據後
      已消毀，故無法提出云云，惟查，丁○○係於原審訴訟進
      行中之95年12月22日將系爭房地移轉登記予陳建生，於此
      時刻辦理移轉最易遭質疑其真實性，若果真有該20張借款
      ，丁○○於取回後應會予以保留，作為對己有利之證據，
      而無予以銷毀之理，顯見並無其等所稱之借據，甲○○就
      此長期之借款亦未曾以匯款之方式為之，亦即該20次借款
      竟未留下任何借據或匯款單以為憑證，實難以置信。
    2.次查，依本院94年度家上易字第1 號判決之認定，可知丁
      ○○自91年1 月至94年12月，共代潘周英領取每月3,000
      元之老人津貼，計14萬1,000 元，且潘周英自95年1 月起
      至死亡時止，每月可領取3,000 元之老人津貼，又丁○○
      自91年2 月至93年1 月間止，共代潘周英受領張萬出之債
      務還款43萬元，另於90年11月15日自潘周英存於泛亞銀行
      帳戶領出53萬7,621 元定期存款，該帳戶內存款至91 年7
      月27日尚餘35萬1,595 元，丁○○另自該帳戶提領7萬
      9,000 元，丁○○為台鐵員工，每月平均薪資6 萬2000
      元，是以此情形，丁○○當無為扶養潘周英而向甲○○借
      款之必要。
    3.綜上所述，可見丁○○與甲○○就系爭不動產所為之移轉
      行為為通謀虛偽意思表示而無效。
  (二)乙○○與甲○○就系爭房地所為之買賣行為（含債權及物權
    行為）是否為通謀虛偽意思表示而無效？
    1.查，被上訴人甲○○於本件原審訴訟進行中之97年9 月8
      日以買賣為原因移轉登記於被告乙○○名下，惟乙○○為
      丁○○之小姨子，關係密切，且系爭房地之權義關係中現
      涉訟中，丁○○應無不告知乙○○之理，且該房地，僅有
      應有部分18分之5 ，又在涉訟中，衡諸常情，當無人願購
      買，被告乙○○雖又稱，伊因從事畫作買賣，平常家裡就
      會有大筆現金，伊於97年8 月26日以家理之現金100 萬元
      存入伊在高雄銀行三多分行之帳戶，後，旋即購買2 張各
      50萬元之銀行支票交付甲○○等語，固有其高雄銀行三多
      分行之存摺在卷可稽（見本院卷第113 頁），惟查，其所
      稱之該100 萬元係平常伊存放於家中之現金一節，實與常
      情有違，另甲○○於兌領上開支票後隨即將該100 萬元領
      出，致無法查出該領出之100 萬元之下落，此有甲○○之
      富邦銀行台南分行帳戶之存摺在卷可憑（見本院卷第112
      頁），此亦異於常情。
    2.綜上所述，乙○○與甲○○就系爭房地所為之買賣行為（
      含債權及物權行為）應屬通謀虛偽意思表示而無效。
  (三)上訴人戊○○等7 人請求被告乙○○應將於97年9 月8 日以
    買賣為原因所辦理之移轉登記塗銷，是否有理由？請求甲○
    ○應於系爭房地所有權回復登記至自己名下後，將於95年12
    月22日以買賣為原因所辦理之移轉登記塗銷，是否有理？
    如上所述，被告乙○○與甲○○就系爭房地所為之買賣行為
    （含債權行為及物權行為）為通謀虛偽意思表示而無效，丁
    ○○與陳建生就系爭房地所為之買賣行為（含債權行為及物
    權行為）亦為通謀虛偽意思表示而無效。又丑○○○等人與
    甲○○間之買賣行為（含債權行為及物權行為）實係由丁○
    ○代理維茲，故陳潘淑毓等人與甲○○之買賣行為自屬通謀
    虛偽意思表示而無效。從而，戊○○等7 人請求被告乙○○
    應將於97年9 月8 日以買賣為原因所為之移轉登記塗銷及請
    求被上訴人甲○○應於系爭房地所有權回復登記其名下後，
    將於95年12月22日以買賣為原因所為之移轉登記予以塗銷，
    均有理由，應予准許。
  (四)戊○○等7 人請求丑○○○、卯○○、子○○將於94年7 月
    16日以贈與原因所辦理之移轉登記予以塗銷及請求寅○○、
    辰○○即將於94年8 月8 日以贈與為原因所辦理之移轉登記
    予以塗銷，並將系爭房地所有權回復登記至戊○○、壬○○
    、丙○○、己○○、癸○○、庚○○、辛○○、丁○○8 人
    公同共同，是否有理由？
    按「禁治產人，無行為能力」、「無行為能力人之意思表示
    ，無效」，民法第15條、第75條前段分別定有明文。查潘周
    英係於93年4 月16日經法院宣告為禁治產人，並選任丁○○
    為其監護人，嗣潘周英於93年6 月25日將系爭房地以贈與為
    原因分別移轉所有權登記至被上訴人丑○○○、卯○○、子
    ○○各1/18，共計為3/18，再於94年7 月22日以贈與為原因
    ，各移轉應有部分1/18之所有權登記至被上訴人寅○○、辰
    ○○名下，已如前述，是潘周英於經法院宣告為禁治產人後
    ，與丑○○○、卯○○、寅○○、辰○○、子○○間所為之
    上開贈與及移轉所有權之債權及物權行為，依法均為無效，
    則上訴人戊○○等7 人請求丑○○○、卯○○、子○○於上
    開土地及建物回復登記至自己名下後，將於94年7 月16日以
    贈與為原因所為之所有權寅○○、辰○○應於上開土地及建
    物回復至自己名下後，將於94年8 月8 日以贈與為原因所為
    之所有權移轉登記予以塗消，為有理由，應予准許。至戊○
    ○等7 人請求丑○○○、卯○○、子○○、寅○○、辰○○
    等人應將上開房地回復登記至潘明支、壬○○、丙○○、己
    ○○、癸○○、庚○○、辛○○、丁○○等8 人公同共有部
    分，因丑○○○等人係於登記於潘周英名下時受贈與而登記
    為所有權人，故其等塗銷贈與登記後，自僅回復至潘周英名
    下，若要登記為戊○○等8 人名義公同共有，自應由其等8
    人另行辦理繼承登記成立公同共有關係，尚不能由丑○○○
    等辦理回復登記回復至戊○○等8 人公同共有，故上訴人戊
    ○○等7 人此部分先位之訴為無理由，不予准許。
十一、綜上所述，上訴人戊○○等7 人先位聲明請求被告乙○○
    應將於97年9 月8 日就系爭房地以買賣為原因所為之所有權
    移轉登記予以塗銷，甲○○應於上開房地所有權回復登記至
    自己名下後，將於95年12月22日以買賣為原因所為之所有權
    移轉登記予以塗銷，被上訴人潘陳淑麗、卯○○、子○○，
    應將上開房地所有權回復登記自己名下後將於94年7 月16日
    以贈與為原因所為之所有權移轉登記及寅○○、辰○○應將
    上開房地所有權回復登記至自己名下後，將於94年8 月8 日
    以贈與為原因所辦理之所有權移轉登記，權利範圍應有部分
    各1/18，予以塗銷，自屬正當，應予准許。至戊○○等7 人
    請求丑○○○、卯○○、子○○、寅○○、辰○○等人應將
    上開房地回復登記至戊○○、壬○○、丙○○、己○○、癸
    ○○、庚○○、辛○○、丁○○等8 人公同共有部分，為無
    理由，不予准許。又上開先位聲明中應准許部分，已達到上
    訴人戊○○等7 人先位之訴回復原狀之目的，故備位聲明部
    分自不應予以審酌，原判決駁回戊○○等7 人在原審先位聲
    明中應准許部分及准在原審之備位聲明，自有未當。從而，
    上訴人戊○○等7 人上訴意旨求予廢棄改判，就上開部分，
    為有理由，自應由本院將原判決駁回戊○○等7 人在原審先
    位聲明中應准許部分，廢棄改判如主文第二、三、四項所示
    ，至於戊○○等7 人在原審之備位聲明原不應予以斟酌，原
    審予以准許，並為假執行之宣告，此部分只予以廢棄。至於
    戊○○等7 人上訴先位聲明請求丑○○○、卯○○、子○○
    、寅○○、辰○○應將上開房地回復登記至戊○○等8 人公
    同共有部分，為無理由，應予駁回。至於丁○○主張，戊○
    ○等7 人在原審之先位聲明、備位聲明均無理由，上訴請求
    將原判決第一項廢棄改判並駁回戊○○等7 人此部分在一審
    之訴請求，為無理由（其中請求廢棄原判決第一項部分，由
    於該部分已經本院廢棄如上，故無保護之必要，戊○○等7
    人備位之訴部分，應不予審酌即可，毋庸駁回），應予駁回
    。又上訴人戊○○等7 人上訴之備位聲明無審酌之必要，併
    此敘明。
十二、據上論結，本件戊○○等7 人之上訴為一部有理由，一部
    無理由，丁○○之上訴為無理由，依民事訴訟法第463 條、
    第385 條第1 項前段、第78條、第79條、第85條第1 項但書
    ，判決如主文。
中    華    民    國    98    年    6     月    30    日
                              民事第四庭
                                  審判長法官  蔡文貴
                                  法      官  謝靜雯
                                  法      官  黃科瑜
以上正本證明與原本無異。
本件判決不得上訴。
中    華    民    國    98    年    7     月    2     日
                                  書  記  官  邱麗莉


司法院資訊處製作；財團法人民間司法改革基金會備份。
